臺灣高等法院民事判決　　　　　　　　　　　 九十二年度保險上更(一)字第一０號
　　　上　訴　人　親府開發股份有限公司
　　　法定代理人　張志豪
　　　訴訟代理人　王坤成律師
　　　被上訴人 　 富邦產物保險股份有限公司
　　　法定代理人　石燦明
　　　訴訟代理人　顏火炎律師
右當事人間請求給付保險金事件，上訴人對於中華民國九十年六月二十一日臺灣臺北
地方法院八十九年度保險字第一二五號第一審判決提起上訴，經最高法院第一次發回
更審，本院於中華民國九十三年二月十日言詞辯論終結，判決如左：
    主      文
原判決廢棄。
被上訴人應給付上訴人新台幣壹佰柒拾萬元，及自民國八十九年七月二十一日起至清
償日止，按週年利率百分之十計算之利息。
第一、二審及發回前第三審訴訟費用由被上訴人負擔。
本判決所命給付，於上訴人供擔保新台幣伍拾陸萬柒仟元後得假執行，但被上訴人以
新台幣壹佰柒拾萬元為上訴人預供擔保，得免為假執行。
    事實及理由
一、上訴人之法定代理人原為張鈞豪，於提起上訴後變更為張志豪；被上訴人之法定
    代理人原為蔡明忠，於提起上訴後變更為石燦明，有公司變更登記表在卷為憑（
    見本院卷第十二至十四、三０、三一頁），其分別聲明承受訴訟，於法均無不合
    ，應予准許。
二、上訴人主張：其因發包坐落台中市西屯區○○○段二七七０｜一地號等四筆土地
    上「親家三十六期白金漢宮」興建工程（下稱系爭工程），於民國（下同）八十
    七年十月一日向被上訴人投保營造綜合保險（下稱系爭保險契約）。嗣該工程之
    次承攬人宗梁工程有限公司（下稱宗梁公司）所僱用之工人楊三猛於八十九年四
    月七日在系爭工地發生墜落死亡之意外事件，上訴人因未盡勞工安全衛生法第十
    七條第一項、第十八條第一項所定事業單位應維護安全之責，應負侵權行為損害
    賠償責任，乃於同年月二十一日與訴外人楊三猛之家屬達成和解，由上訴人賠償
    新台幣（下同）一百七十萬元。詎上訴人依系爭保險契約向被上訴人請求理賠，
    被上訴竟拒絕給付，爰依系爭保險契約及保險法第三十四條規定，請求判命被上
    訴人給付一百七十萬元，及自八十九年七月二十一日起至清償日止，按年利率百
    分之十計算之利息等語。原審為上訴人敗訴之判決，上訴人不服，提起上訴，聲
    明：(一)原判決廢棄。(二)被上訴人應給付上訴人一百七十萬元及自八十九年七月二
    十一日起至清償日止，按年息百分之十計算之利息。(三)願供擔保請准宣告假執行
    。
三、被上訴人則以：系爭保險契約之承保範圍係以超過勞工保險條例、公務員保險法
    或軍人保險條例之給付部分為限，保險批單上並註明不保事項包括被保險人依據
    勞動基準法規定之賠償責任。依行政院勞工委員會中區勞動檢查所（下稱勞檢所
    ）函附之檢查報告書記載，訴外人楊三猛之死亡係上訴人依勞動基準法第五十九
    條規定應補償之範圍，此既屬兩造約定不保事項，被上訴人自無給付保險金之義
    務等語，資為抗辯。原審為被上訴人勝訴之判決，被上訴人對於上訴人之上訴則
    聲明：(一)上訴駁回。(二)如受不利之判決，願供擔保免為假執行。
四、查上訴人為系爭工程之事業單位，訴外人東霙營造股份有限公司（下稱東霙公司
    ）為系爭工程之承攬人，訴外人宗梁公司為系爭工程之次承攬人，上訴人於八十
    七年十月一日向被上訴人投保營造綜合保險，並訂有系爭保險契約，約定保險種
    類包括營造工程第三人意外責任險。又訴外人宗梁公司之受僱人楊三猛於八十九
    年四月七日在系爭保險契約所載施工處所執行職務時墜地死亡，上訴人及訴外人
    宗梁公司於同年月二十一日與訴外人楊三猛之配偶楊彩慧達成和解，由上訴人賠
    償一百七十萬元等情，為兩造所不爭執，並有系爭保險契約、和解書、工程合約
    書、工程承攬合約書等件附卷為證（見原審卷第七至十九、九０至一一三頁），
    堪信為真正。
五、上訴人主張本件事故屬系爭保險契約所定承保範圍，被上訴人依約有給付保險金
    義務，惟為被上訴人所否認。經查：
  (一)依系爭保險契約保險單所載，系爭保險契約約定保險種類包括營造工程財物損失
    險及營造工程第三人意外責任險（見原審卷第九頁），而依系爭保險契約基本條
    款第二條第一項約定：「被保險人在施工處所或毗鄰地區，於保險期間內，因營
    建本保險契約承保工程發生意外事故、體傷、死亡或財物受有損害，被保險人依
    法應負賠償責任而受賠償請求時，除約定不保事項外，對被保險人負賠償之責」
    （見原審卷第八頁）；又系爭保險契約批單就本件責任保險承保範圍約定：「．
    ．．本公司（即被上訴人）對被保險人（原為訴外人東霙公司，嗣變更為上訴人
    ）之受僱人於本批單有效期間內在本保險單所載施工處所，因執行本保險單承保
    工程之職務發生意外事故遭受體傷或死亡，依法應由被保險人負賠償責任而受賠
    償請求時，除本批單載明不保事項外，本公司對被保險人負賠償之責．．．本批
    單所稱之「受僱人」係指在一定或不定之期限內接受被保險人、工程承攬人或其
    轉包人給付之薪津工資而服勞務，且年滿十五歲之人而言」（見原審卷第十二、
    五三頁）。查訴外人楊三猛係四十七年五月二十八日生，為系爭工程次承攬人宗
    梁公司之受僱人，於八十九年四月七日被發現於系爭工程工地墜地死亡時已年滿
    十五歲之事實，為兩造所不爭，並有勞檢所八十九年五月三十日台八十九勞中檢
    營字第四００五三九二號函附檢查報告書在卷可稽（參見原審卷第四四、四五頁
    ），是訴外人楊三猛應係系爭保險契約所定之受僱人，而屬系爭保險契約之承保
    範圍。
  (二)被上訴人雖主張依系爭保險契約批單第一條第二項約定，其承保範圍以超過勞工
    保險條例、公務人員保險法、軍人保險條例及勞動基準法給付部分為限等語。惟
    查，該批單第一條第一項約定：「茲經通知並雙方同意，本公司對被保險人之受
    僱人於本批單有效期間內，在本保險單所載施工處所，因執行本保險單承保工程
    之職務發生意外事故遭受體傷或死亡，依法應由被保險人負賠償責任而受賠償請
    求時，除本批單載明不保事項外，本公司對被保險人負賠償之責」；第二項則約
    定：「本公司依前項對被保險人所負體傷賠償責任，除本保險單另有約定，以超
    過勞工保險條例、公務人員保險法或軍人保險條例之給付部份為限」，則對照上
    開契約文義觀之，第二項規定顯係針對體傷之賠償責任而言，並不包括死亡之賠
    償責任在內，且被上訴人於發回前本院審理中亦陳明上開第二項約定不包括死亡
    事故在內等語（見本院九十年度保險上字第三０號卷第三六頁），是被上訴人復
    依上開第二項約定，主張其就本件死亡事故之賠償責任僅以超過勞工保險條例及
    勞動基準法給付部分為限云云，尚屬無據。
  (三)按保險契約之解釋，應探求契約當事人之真意，不得拘泥於所用之文字；如有疑
    義時，以作有利於被保險人之解釋為原則，保險法第五十四條第二項定有明文。
    查系爭保險契約批單第三條第二項就不保事項約定：「本公司對下列事項不負賠
    償之責：．．．5.被保險人依勞動基準法規定之賠償責任。但本保險單另有約定
    或依民法規定應負賠償責任者，不在此限」（見原審卷第十二頁）。就此約定，
    上訴人主張如其依民法規定應負賠償責任時，即得請求理賠；被上訴人則主張其
    所負賠償責任以超過勞動基準法所定賠償責任之範圍為限。惟依上開第五款但書
    之例外約定，既未記載依民法規定應負賠償責任者，僅限於超過依勞動基準法所
    定補償責任部分始在承保範圍，則依上開解釋保險契約原則，應認於被保險人依
    民法規定應負賠償責任者，其所負賠償責任全部均屬系爭保險契約之承保範圍。
    況被上訴人於原審陳明：該不保事項之約定係因勞動基準法係屬補償性質，但如
    依民法應負損害賠償責任，即為被上訴人承保之範圍等語（見原審卷第六五、六
    六頁），亦採相同之解釋。
  (四)按建築物施工場所，應有維護安全、防範危險及預防火災之適當設備或措施；二
    層以上建築物施工時，其施工部分距離道路境界線或基地境界線不足二公尺半者
    ，或五層以上建築物施工時，應設置防止物體墜落之適當圍籬，建築法第六十三
    條、第六十六條分別定有明文。又依勞工安全衛生法第十七條第一項及第十八條
    第一項規定，事業單位以其事業之全部或一部分交付承攬時，應於事前告知該承
    攬人有關其事業工作環境、危害因素暨本法及有關安全衛生規定應採取之措施；
    事業單位與承攬人、再承攬人分別僱用勞工共同作業時，為防止職業災害，原事
    業單位應採取為防止職業災害之必要措施。查本件事故經勞檢所調查結果：本次
    災害可能原因為訴外人楊三猛於八十九年四月六日十二時至翌日十時間，位於系
    爭工地五樓至十二樓間，由管道間開口處墜落至一樓管道間地面致死。據訴外人
    東霙公司工地主任張志誠稱：系爭工地管道間南北長約一百九十五公分，東西寬
    約一百六十八公分（間有橫樑寬約四０公分，分隔管道間為七十八公分與九０公
    分二部分），事發當時，五樓至十二樓除十樓管道間開口以模板釘製外，其餘各
    樓管道間樓板開口並未設置防止物體墜落之適當圍籬，於事發後為防止再次發生
    災害，始以木質三合板封釘等語，故本件災害直接原因為高處墜落致死，間接原
    因為不安全狀況，即管道間樓板開口未設置護欄，此有勞檢所八十九年五月三十
    日台八十九勞中檢營字第四００五三九二號函附檢查報告書在卷可按（參見原審
    卷第四五頁反面、四六頁）。是上訴人據以主張其疏未採取適當措施以維護安全
    及防範危險，有違上開保護他人之法律，致發生本件事故，應負民法第一百八十
    四條第二項之侵權行為責任，洵屬有據。至於勞檢所是否依勞工安全衛生法第三
    十一條規定將上訴人之負責人移送地檢署偵查有無刑事責任，核與上訴人是否須
    負民事侵權行為損害賠償責任並無必然關連，是被上訴人以勞檢所未將上訴人之
    負責人移送究辦刑責一節，遽認上訴人就本件事故不構成侵權行為云云，尚有未
    合，而不可採。
  (五)按勞工遭遇職業傷害死亡者，雇主除給與五個月平均工資之喪葬費外，並應一次
    給與其遺屬四十個月平均工資之死亡補償；承攬人或再承攬人工作場所，在原事
    業單位工作場所範圍內，或為原事業單位提供者，原事業單位應督促承攬人或再
    承攬人，對其所僱用勞工之勞動條件應符合有關法令之規定。事業單位違背勞工
    安全衛生法有關對於承攬人、再承攬人應負責任之規定，致承攬人或再承攬人所
    僱用之勞工發生職業災害時，應與該承攬人、再承攬人負連帶補償責任，勞動基
    準法第五十九條第四款、第六十三條分別定有明文。查本件再承攬人宗梁公司之
    受僱人楊三猛於系爭工程施工工地因管道間樓板開口未設置護欄，致自高處墜落
    死亡，乃遭遇職業災害死亡，為兩造所不爭，並有勞檢所前揭函可稽。又上訴人
    為系爭工程之事業單位，就作業場所未盡前揭勞工安全衛生法所定採取防止墜落
    之安全措施，已於前述，則依上開規定，上訴人自應與訴外人東霙公司及宗梁公
    司負連帶補償責任。
  (六)查上訴人於本件事故發生後，即與訴外人宗梁公司於八十九年四月二十日與訴外
    人楊三猛之家屬楊彩慧成立和解，此有兩造不爭執其為真正之和解書附卷為憑（
    見原審卷第十六至十九頁），而依該和解書記載：「二、楊三猛於民國八十九年
    四月七日在工地工作時，不慎發生墜落意外死亡。甲方（即楊彩慧）係楊三猛之
    未亡人（即受害家屬）與乙（即上訴人）、丙方（即宗梁公司）達成新台幣壹佰
    柒拾萬元之和解．．．三、前條和解款項付款方式：1.八十九年四月八日支付現
    金新台幣貳拾萬元．．．作為殯葬處理費用。2.餘新台幣壹佰伍拾萬元，由乙方
    開立．．．支票乙紙作為支付。四、甲方在票款兌現後，不得再追究乙、丙方任
    何民、刑事責任．．．」，雖未記載上訴人係基於何法律責任而為賠償，惟依前
    所述，上訴人就本件事故既須負民法侵權行為損害賠償責任及上述勞動基準法所
    定補償責任，而上開和解書復記載訴外人楊三猛之家屬楊彩慧於依和解內容獲得
    賠償後，即不得再追究上訴人之任何民事責任，顯見上開和解內容已包括上訴人
    所負全部民事責任在內，而不限於依勞動基準法第五十九條規定所為之賠償。是
    被上訴人主張上訴人係基於勞動基準法第五十九條規定而為和解，並不在系爭保
    險契約之承保範圍云云，要不可採。
六、按保險人對於由要保人或被保險人之過失所致之損害，負賠償責任；保險人應於
    要保人或被保險人交齊證明文件後，於約定期限內給付賠償金額，無約定期限者
    ，應於接到通知後十五日內給付之；保險人因可歸責於自己之事由致未在前項規
    定期限內為給付者，應給付遲延利息年利一分；保險人得約定被保險人對於第三
    人就其責任所為之承認、和解或賠償，未經其參與者，不受拘束，但經要保人或
    被保險人通知保險人參與而無正當理由拒絕或藉故遲延者，不在此限，保險法第
    二十九條第二項前段、第三十四條、第九十三條分別定有明文。查訴外人楊三猛
    因疏未注意而自系爭工地高處墜落致死，固為本件事故發生之主要原因，惟上訴
    人疏未採取適當措施以維護安全及防範危險，亦為本件事故之發生原因，已於前
    述，而依一般經驗法則，上訴人當係就其應負之過失責任比例範圍內與訴外人楊
    三猛之家屬達成和解，是被上訴人主張就此和解金額尚須再依過失比例分擔，自
    有未合。又上訴人主張有通知被上訴人參與上開和解之事實，為被上訴人所不爭
    執，並陳明係因不同意理賠，因而未參與和解等語（見本院九十年度保險上字第
    三０號卷第三七頁），則被上訴人既受通知而無正當理由拒絕參與和解，依上開
    規定，被上訴人自應受上開和解內容之拘束。又查，上訴人主張其已依和解書支
    付賠償金，並於事故發生後備齊證明文件向被上訴人請求理賠而遭拒，上訴人乃
    於八十九年七月四日以存證信函促請被上訴人給付本件保險金，該信函並於翌日
    執在卷可稽（見原審卷第五三、五八至六三頁，本院九十年度保險上字第三０號
    卷第五三、五五頁），則依前揭規定，被上訴人應於八十九年七月二十日給付本
    件保險金，而被上訴人迄未給付，是上訴人依上開規定請求被上訴人給付自八十
    九年七月二十一日起按年息百分之十計算之遲延利息，洵屬有據。
七、綜上所述，被上訴人依系爭保險契約約定請求上訴人給付一百七十萬元，及自八
    十九年七月二十一日起至清償日止按年息百分之十計算之遲延利息，為有理由，
    應予准許。原審為上訴人敗訴之判決，尚有未洽，上訴意旨指摘原判決不當，求
    予廢棄改判，為有理由，應予准許。又兩造均陳明願供擔保宣告准免假執行，經
    核均無不合，爰分別酌定相當擔保金額准許之。
八、據上論結，本件上訴為有理由，依民事訴訟法第四百五十條、第七十八條、第四
    百六十三條、第三百九十二條，判決如主文。
中　　　華　　　民　　　國　　九十三　　年　　　二　　　月　　二十四　　日
                                    民事第五庭
    　　　　　　　　　　　　　　　　　　審判長法  官　張　劍　男
　　    　　　　　　　　　　　　　　　　　　　法　官　蔡  芳  齡
　　　　    　　　　　　　　　　　　　　　　　法　官　彭　昭　芬
正本係照原本作成。
如不服本判決，應於收受送達後二十日內向本院提出上訴書狀，其未表明上訴理由者
，應於提出上訴後二十日內向本院補提理由書狀（均須按他造當事人之人數附繕本）
上訴時應提出委任律師或具有律師資格之人之委任狀；委任有律師資格者，另應附具
律師資格證書及釋明委任人與受任人有民事訴訟法第四百六十六條之一第一項但書或
第二項（詳附註）所定關係之釋明文書影本。
中　　　華　　　民　　　國　　九十三　　年　　　二　　　月　　二十五　　日
　　　　　　　　　　　　　　　　　　　　　　　書記官　丁　華　平
附註：
民事訴訟法第四百六十六條之一（第一項、第二項）：
對於第二審判決上訴，上訴人應委任律師為訴訟代理人。但上訴人或其他法定代理人
具有律師資格者，不在此限。
上訴人之配偶、三親等內之血親、二親等內之姻親，或上訴人為法人、中央或地方機
關時，其所屬專任人員具有律師資格並經法院認為適當者，亦得為第三審訴訟代理人
。
